臺灣高等法院臺中分院民事判決　九十一年度國貿上更(一)字第一號
　　上　訴　人　乙○○
　　訴訟代理人　張慶宗律師
　　複　代理人　何孟育律師
　　被　上訴人　甲○○（即香港產管理署署長、香港慧雄國際有限公司破產管理人）
右當事人間請求給付貨款事件，上訴人對於中華民國八十八年六月四日臺灣臺中地方
法院八十七年度重訴字第四五六號第一審判決提起上訴，經最高法院第一次發回更審
，本院於九十四年四月十九日言詞辯論終結，判決如左：
　    主　　　文
原判決關於命上訴人應給付被上訴人美金貳拾柒萬玖仟貳佰陸拾玖元，及其中美金貳
拾貳萬壹仟肆佰捌拾玖元自民國八十六年十月十七日起、其中美金伍萬柒仟柒佰捌拾
元自民國八十七年九月二日起，均至清償日止，按年息百分之五計算之利息暨該部分
假執行之宣告及訴訟費用（確定部分除外）之裁判均廢棄。
右廢棄部分，被上訴人在第一審之訴及假執行之聲請均駁回。
第一、二審訴訟費用除確定部分外及發回前第三審訴訟費用由被上訴人負擔。
　    事　　　實
甲、上訴人方面：
一、聲明：求為判決：
(一)、原判決不利於上訴人部分廢棄。
(二)、右廢棄部分，被上訴人在第一審之訴及假執行之聲請均駁回。
(三)、第一、二審訴訟費用由被上訴人負擔。
二、陳述：除與原判決記載相同者，茲引用之外，補稱：
(一)、香港澳門關係條例係民國（下同）八十六年四月二日經總統公布，則編號ＣＡ５
    １３３３訂單係八十六年五月間，編號ＣＡ５１４１９、ＣＡ５１４１９之１訂
    單係八十六年十月間，均在該條例公布施行之後，自有該條例第三十九條之適用
    ，本院前審判決引據該條例第三十九條規定：未經許可之香港或澳門法人團體或
    其他機構不得在台灣地區為法律行為，認定該規定係香港地區或澳門地區法人在
    台灣地區為法律行為之禁止規定，乃為保護我國國內交易安全而設，香港法人未
    經許可在台灣地區為法律行為者，依民法第七十一條前段規定，應屬無效，因認
    系爭三訂單之買賣行為無效，因該行為所生之債權債務關係不能行使請求權。本
    院前審判決就編號ＣＡ５１３３３、ＣＡ５１４１９及ＣＡ５１４１９之１訂單
    所為認定，結論正確，認事用法並無疑義，最高法院發回意旨並未質疑該三筆訂
    單，僅質疑已確定部分之編號ＢＳＧ６００２４Ｅ、ＢＳＧ６００２４Ｆ訂單係
    八十六年三月十五日所為，究有無香港澳門關係條例之適用。
(二)、關於已確定之編號ＢＳＧ６００２４Ｅ、ＢＳＧ６００２４Ｆ訂單，香港慧雄國
    際有限公司（下簡稱香港慧雄公司）於第一審係起訴請求賠償美金三萬九千八百
    五十一元及新台幣六十六萬八千三百五十九元，包括訂購特殊規格材料之損失及
    所失利益，第一審判決此部分被上訴人香港慧雄公司全部敗訴，香港慧雄公司於
    前審係以附帶上訴方式請求美金二萬七千五百元，較第一審請求減縮，本院前審
    判決駁回此部分請求，香港慧雄公司上訴最高法院時，在上訴理由明白記載附帶
    上訴部分未上訴，至此，編號ＢＳＧ６００２４Ｅ、ＢＳＧ６００２４Ｆ訂單部
    分，香港慧雄公司已全部敗訴確定，則該訂單究是否於香港澳門關係條例前所訂
    定，已無關緊要。
(三)、香港慧雄公司在台灣之分公司係遲至八十七年七月二十二日始經我國經濟部認許
    ，本案編號ＣＡ５１３３３、ＣＡ５１４１９、ＣＡ５１４１９之１訂單簽約時
    係未經認許之香港法人，所為法律行為應屬無效，香港慧雄公司在台灣並無設置
    總經理之可能，當時丁○○僅係在台業務代表，與上訴人乙○○僅係美商ＭＡＲ
    Ｋ　ＴＵＣＫＥＲ公司在台業務代表性質相同，均係代理人，證人丁○○既已證
    稱訂單上面蓋有慧雄公司丁○○之印章表示已經經過香港總公司同意，則ＣＡ５
    １３３３、ＣＡ５１４１９、ＣＡ５１４１９之１訂單簽約時間自分別為八十六
    年五月及十月，均在香港澳門關係條例公佈施行後，依香港澳門關係條例第三十
    九條規定，均屬無效。
三、證據：除援用第一審所提證據外，補提查詢資料、香港慧雄公司起訴狀、香港慧
    雄公司附帶上訴狀、香港慧雄公司上訴狀、經濟部公司執照、香港破產管理署函
    文、網路查詢資料、本院八十八年度國貿上字第二號判決等影本各一份為證。
乙、被上訴人方面：
　　被上訴人經最高法院發回後，未於本院準備程序及言詞辯論期日到場，亦未提出
　　書狀作何聲明或陳述，及補提證據。
　    理　　　由
壹、程序方面：
一、本件香港慧雄公司於二００一年（民國九十年）三月一日向香港破產管理署聲請
    清盤（破產），經香港破產管理署於二００一年五月九日頒布清盤令，並由破產
    管理署署長出任該公司清盤案之清盤人，有上訴人提出香港破產管理署清盤令影
    本一份為證（見本院卷第一宗第三十一、八十六頁），按香港之清盤制度與我國
    破產程序相同，均因經主管機關（我國為法院、香港為破產管理署）宣示後，即
    喪失財產之管理及處分權，改由管理該財產之清盤人任之，故清盤人應視同我國
    破產法之破產管理人，準此，香港慧雄公司經清盤後，依民事訴訟法第一百七十
    四條規定，其訴訟程序當然停止，乃經上訴人聲明由香港慧雄公司之清盤人即香
    港破產管理署署長甲○○承受訴訟，核無不合，應予准許。至香港破產管理署雖
    傳真本院函稱，依香港公司條例第一百八十六條規定，清盤令作出後，針對公司
    的訴訟須予擱置，任何沒獲得香港特別行區法院批准針對公司的訴訟，均屬無效
    等語，惟民事訴訟法為程序法，具有公法性質及主權之表徵，故本件訴訟程序自
    應適用我國民事訴訟法，自不受香港公司條例規定之拘束，是被上訴人之上開抗
    辯，為不可採，附此說明。
二、被上訴人經合法通知，未於言詞辯論期日到場，核無民事訴訟法第三百八十六條
    各款所列情形，爰依上訴人之聲請，由其一造辯論而為判決。
貳、實體方面：
一、被上訴人未到場及未於本院提出書狀作何聲明或陳述，據香港慧雄公司於原審起
    訴主張：上訴人為紅林鞋業公司之董事兼總經理，於八十六年間與伊駐台中人員
　　丁○○洽談購買鞋品定案後，即自八十六年三月間起代理未經認許之外國法人MA
　　RK TUCKER公司（以下稱Ｍ．Ｔ公司） ，陸續向伊訂購鞋品，其中(一)編號ＣＡ５
　　１３３３號訂單，於八十六年五月間訂購，雙方約定ＦＯＢ價格，以海運方式運
　　送，總價為美金三十六萬五千六百二十五元。屆期伊依訴外人紅林公司指示，將
　　貨品改以空運方式運送，詎付款時，竟僅付美金十四萬四千一百三十六元，餘美
　　金二十二萬一千四百八十九元未付。伊乃向紅林公司查詢，紅林公司竟稱上開未
　　付之美金二十二萬一千四百八十九元是空運費。(二)訂單編號ＣＡ５１４１９號、
　　編號ＣＡ５１４１９之１貨款合計有美金五萬七千七百八十元未付。(三)上訴人於
　　八十六年三月十五日下編號ＢＳ６００２４Ｅ號、ＢＳ６００２４Ｆ號二紙訂單
　　，伊為完成生產，因而向紅林公司指定之材料供應商訂製並進口此二訂單所需之
　　特殊規格之材料，價值美金一萬二千三百五十一元及新台幣六十六萬八千三百五
　　十九元，詎伊花費鉅資以空運進口上開特殊材料後，紅林公司竟通知伊該二張訂
　　單先暫停生產，致上開特殊材料仍未使用，而上開材料因係特殊材質，無法供其
　　他訂單使用，致伊損失美金三萬九千八百五十一元及新台幣六十六萬八千三百五
　　十九元等情，求為命上訴人給付伊美金三十一萬九千一百二十元及新台幣六十六
　　萬八千三百五十九元，其餘自起訴狀繕本送達翌日起，均至清償日止之法定遲延
　　利息之判決（原審判命上訴人應給付香港慧雄公司美金二十七萬九千二百六十九
　　元，及其中美金二十二萬一千四百八十九元自八十六年十月十七日起、其中美金
　　五萬七千七百八十元自八十七年九月二日起均至清償日止之法定遲延利息，駁回
　　香港慧雄公司其餘之請求，香港慧雄公司就其敗訴部分於本院前審提起附帶上訴
　　，經本院前審判決駁回其請求，香港慧雄公司就該部分，未據聲明不服，此部分
　　已確定）。
二、上訴人則以：依民法總則施行法第十五條規定，所謂之「行為人」係指以該外國
    法人之名義與他人為負義務之法律行為者而言，本件香港慧雄公司係與美商
    CANDIE'S公司簽立系爭五紙訂單，而香港慧雄公司係屬未經許可之香港法人，依
    香港澳門關係條例第三十九條規定，該公司應不得在台灣地區為法律行為，其所
    為法律行為應屬無效；又編號ＣＡ５１３３３訂單確係美商CANDIE'S公司經由美
    商Ｍ．Ｔ公司直接下予香港慧雄公司，依訂單所載，離廠日（Ex Factory）應係
    八十六年八月五日，惟香港慧雄公司實際之離廠日則為八十六年八月二十二日（
    七三三二雙）、八月二十三日（七三二○雙）、八月二十五日（七三二六雙）及
　　八月二十七日（七二七二雙），顯見香港慧雄公司確有出貨遲延之情事，美商CA
　　NDIE'S公司乃要求須以空運方式交貨，因係可歸責於香港慧雄公司致給付遲延，
　　美商CANDIE'S公司自不願給付空運運費，此與伊無涉。雖空運運費係以「COLLEC
　　T」 方式先由美商CANDIE'S公司支付，仍無礙於美商CANDIE'S公司主張抵銷。另
　　香港慧雄公司所主張編號ＣＡ５１４１９及ＣＡ５１４１９之１訂單，亦係美商
　　CANDIE'S公司經由美商Ｍ．Ｔ公司直接下予香港慧雄公司，因該二筆訂單之休閒
　　鞋鞋扣脫落，美商CANDIE'S公司在受領該二批休閒鞋後，認有重大瑕疵，拒絕給
　　付尾款美金五萬七千七百八十元，與上訴人及紅林公司無涉。又香港慧雄公司所
　　訂製之迷彩布、油感皮、佳積ＰＵ合成皮及天鵝布，均屬通用材料而非特殊材料
　　，香港慧雄公司負責人丙○○及在台業務代表鍾松遠於八十七年六月初至紅林公
　　司表明和解意願時即坦承上開原料大部份已供使用，足見上開材料確有替代性。
　　原法院另案八十七年度重訴字第一七四號判決理由中認定本件契約當事人為美商
　　CANDIE'S公司，行為人則為代理美商Ｍ．Ｔ公司之伊，伊既係代理美商Ｍ．Ｔ公
　　司，而非代理美商CANDIE'S公司，亦即非以未經認許之外國法人美商CANDIE'S公
　　司名義為法律行為，自與民法總則施行法第十五條之構成要件不符等語置辯。
三、按香港澳門關係條例於八十六年四月二日總統公布，同年四月五日實行。查本件
    香港慧雄公司係設立於香港地區之法人，並於八十七年六月八日始經我國經濟部
    認許，成為經我國認許之香港法人，有經濟部認許證影本一紙在卷可稽（見原審
    卷八十八頁）。在此之前，係屬未經許可之香港法人，其法律行為，依香港澳門
    關係條例第三十九條規定：「未經許可之香港或澳門法人團體或其他機構不得在
    台灣地區為法律行為」。本條係規定香港地區或澳門地區法人等在臺灣地區為法
    律行為之情形，倘其事先獲得許可，自宜一般權利義務之法則處理（參見立法院
    公報第八十六卷第七期院會紀錄第一三三頁行政院提案理由）。此為禁止規定，
    乃為保護我國內交易安全而設，故如香港法人未經許可在台灣地區為法律行為者
    ，其法律行為之效力，依民法第七十一條前段規定，法律行為違反強制規定或禁
    止之規定者無效；即對照香港澳門關係條例第四十條規定，未經許可之香港或澳
    門法人團體或其他機構以其名義在臺灣地區與他人為法律行為時，使行為人就該
    法律行為負連帶責任，行為人就該無效之法律行為，應與其法人、團體或機構負
    無效法律行為之損害賠償責任之規定，即可瞭然，況主管機關行政院大陸委員會
    亦以八十九年八月二十一日（八十九）陸港字第八九一○八六五號函示同旨，香
    港慧雄公司於本院前審固抗辯此係行政機關所為解釋，不能拘束法院等語，惟法
    官於審判案件時，對於各機關就其職掌所作有關法規釋示之命令，固未可逕行排
    斥而不用，但仍得依據法律表示其合法適當之見解，業經大法官會議解釋釋字第
    一三七號解釋在案，則反面言之，法官於審判案件時，對於各機關就其職掌所作
    有關法規釋示之行政命令，未可逕行排斥而不用，上開主管機關函並未違反現行
    法令或有何扞格之處，本院自得予引用，是其上開主張，自不足採。
四、次查，香港慧雄公司所主張上訴人下訂單之時間，其中ＣＡ５１３３３號訂單係
    於八十六五月三十日，編號ＣＡ５１４１９號、編號ＣＡ５１４１９之１訂單則
    係八十六年十月十八日（批示時日），分別有香港慧雄公司於原審提出訂單在卷
    可稽（見原審卷第十一、十五、十六頁），且證人即紅林公司股東林智榮於本院
    亦證稱「（法官問：這三筆訂單訂約的時間是什麼時候？）我們是以鍾松源先生
    蓋章的日期為準」等語（見本院卷第八十八、八十九頁），準此，香港慧雄公司
    與上訴人為本件買賣之法律行為時，皆未經我國認許（最高法院九十一年度台上
    字第一六四０號發回意旨參照），再依香港慧雄公司主張上訴人係與伊公司駐台
    中人員丁○○洽談買賣定案後，即陸續下訂單（見原審卷第四頁背面），益見其
    行為地係在台灣地區，亦可確認。揆諸上揭說明，其等買賣之法律行為不能認為
    有效，香港慧雄公司因該行為所生之債權債務關係，亦不能行使請求權（最高法
    院二十年度上字第七九九號判例、四十七年度台上字第四六號判決、五十年度台
    上字第二三二六號判決參照），是被上訴人基於上開買賣關係對上訴人之請求，
    即屬無據。
五、綜上所述，被上訴人之請求，不能認為有理由。從而，被上訴人本於買賣之之法
    律關係，請求上訴人給付香港慧雄公司美金二十七萬九千二百六十九元，及其中
    美金二十二萬一千四百八十九元自八十六年十月十七日起、其中美金五萬七千七
    百八十元自八十七年九月二日起均至清償日止之法定遲延利息，不應准許。其該
    部分假執行之聲請亦失所附麗，應併予駁回。原審判命上訴人應如數給付，並為
    假執行之宣告，自有未洽。上訴論旨，指摘原判決此部分不當，求予廢棄改判，
    為有理由。自應由本院就此部分予以廢棄改判，如主文第二項所示。
六、本件判決之基礎已臻明確，至於實際行為之行為人得否請求上訴人給付買賣價金
    ，係屬另一問題，及兩造其餘攻繫防禦，核與判決結果無影響，無庸再予論述，
    併予敘明。
七、據上論結，本件上訴為有理由，依民事訴訟法第四百五十條、第七十八條、第四
    百六十三條、第三百八十五條第一項前段，判決如主文。
中　　　華　　　民　　　國　　九十四　　年　　　四　　　月　　二十九　　日
~B1民事第七庭審判長法　官　邱森樟
~B2　　　　　　　　法　官　陳賢慧
~B3　　　　　　　　法　官　盧江陽
右為正本係照原本作成。
被上訴人得上訴。
如對本判決上訴，須於收受判決送達後二十日內向本院提出上訴書狀，其未表明上訴
理由者，應於提出上訴後二十日內向本院提出上訴理由書(須按他造人數附具繕本)。
上訴時應提出委任律師為訴訟代理人之委任狀。具有民事訴訟法第四百六十六條之一
第一項但書或第二項之情形為訴訟代理人者，另應附具律師及格證書及釋明委任人與
受任人有該條項所定關係之釋明文書影本。
~B 　 　　　　　　書記官　康孝慈
中　　　華　　　民　　　國　　九十四　　年　　　五　　　月　　　二　　　日
                                                                        Ｈ
